【裁判字號】    90,訴,1145
【裁判日期】    901017
【裁判案由】    確認債權存在
【裁判全文】
臺灣臺北地方法院民事判決  九十年度訴字第一一四五號
    原      告    木木股份有限公司
    法定代理人    丁○○
    訴訟代理人    乙○○
    被      告    大陸工程股份有限公司
    法定代理人    甲○○
    訴訟代理人    丙○○
    複  代理人    戊○○
右當事人間確認債權存在事件，本院判決如左：
        主      文
確認公民營造工程有限公司於民國九十年一月四日即「台灣台北地方法院民國九十年
一月二日北院文九十民執全子字第一一號民事執行命令」送達被告時，就頂城青山鎮
別墅區新建工程，對被告有新台幣捌拾柒萬陸仟零貳拾壹元之工程款債權存在。
訴訟費用由被告負擔。
        事      實
甲、原告方面：
  一、聲明：確認債權人公民營造工程有限公司（以下簡稱公民營造公司）對債務人
      即被告，於台灣台北地方法院民國九十年一月二日北院文九十民執全子字第一
      一號民事執行命令送達被告時，就被告頂城青山鎮別墅新建工程有新台幣（下
      同）八十七萬六千零二十一元之工程款債權存在。
  二、陳述：
  （一）原告前與訴外人公民營造公司簽訂頂城青山鎮別墅新建工程第一期第一工區
        木作工程及木門扇工程合約，原告已依約施作完畢，惟迄今尚有工程款計八
        十六萬九千五百九十三元末獲公民營造公司給付。為保全債權，原告向台灣
        桃園地方法院聲請裁定對公民營造公司之財產假扣押，並經本院民事執行處
        以九十年一月二日北院文九十民執全子字第一一號執行命令禁止公民營造公
        司收取對被告之工程款債權或為其他處分，被告亦不得對公民營造公司清償
        。詎被告以公民營造公司所承攬之工程第A0010號合約於八十九年九月份、
        第A0011a號合約於八十九年四月份即未請款估驗計價，該執行命令所扣押之
        債權數額尚有爭議為由，向本院聲明異議。
  （二）惟查，公民營造公司承攬被告之頂城青山鎮工地工程已全部完工，公民營造
        公司得向被告請領之工程款，據悉逾二百萬元，而原告聲請假扣押之金額，
        包括執行費六千四百二十八元，計僅八十七萬六千零二十一元，是被告以扣
        押債權數額尚有爭議為由聲明異議，顯屬卸責之詞。爰依強制執行法第一百
        二十條第二項規定提起本訴。
  （三）公民營造公司於系爭工程完工後，縱未向被告請款估驗計價，被告亦非無法
        計算確定系爭工程款金額：
        (1)依第A0010號合約第五章之約定，其工程總價包括加值型營業稅計五千五
          百六十八萬四千三百三十五元」；另依第A001la號合約之約定，其總價為
          一百三十三萬八千三百六十五元。
        (2)又依第A0010號合約第二十一章第二節之約定，全部工程完竣，係由被告
          會同承購戶正式驗收；而被告已與系爭工地之承購戶完成驗收、交屋，部
          份承購戶並已陸續遷入居住。被告辯稱系爭工程須公民營造公司申請估驗
          計價，方可正式驗收等語，與上開規定不合，亦有違常情。
        (3)另就承購戶局部變更設計之施作，依第A0010號合約第四章第四節「依工
          程進行乙方（即公民營造公司）須配合甲方（即被告）負責辦理本案承購
          戶局部變更設計暨建材選樣之相關事宜」及第十章第二節「因承購戶局部
          變更設計追加減工程部份，甲乙雙方同意由乙方負責辦理，乙方應於合約
          簽訂後十日內依合約附件（甲方對其承購戶之買賣契約書）辦理變更及選
          色作業規定，研擬執行計劃送交甲方審核後籌辦該項業務，乙方若末依規
          定辦理致甲方遭受損失時概由乙方負責」等約定，客戶之變更追加減工程
          ，係由被告與承購戶議定，再交由公民營造公司施作，或承購戶與公民營
          造公司簽訂合約，送交被告審核後辦理，故所有客戶變更追加減工程，被
          告均可掌控，於公民營造施作完成後，即可確認施作項目、數量及工程款
          報酬。
  （四）被告抗辯公民營造公司系爭工程款債權係附條件債權，洵屬誤解：
        (1)按「法律行為之附停止條件，係指該法律行為效力之發生，繫於客觀的不
          確定的將來之事實。本件被上訴人對於上訴人交付價金之義務，於雙方訂
          立物料訂購合約時即已發生，僅不過約定於台灣省水利局估驗完畢或複驗
          通過，將工程款撥付被上訴人時，被上訴人即應給付百分之九十之貨款或
          百分之十之尾款。故台灣省水利局之驗收及撥付工程款之時，乃上訴人履
          行給付貨款之期限屆至，並非其給付貨款義務之停止條件成就，原審認為
          停止條件，而為上訴人不利之判決，不無違誤」最高法院七十七年台上字
          第二二０七號判決參照；又「民法第九十九條第一項所謂停止條件，係限
          制法律行為效力之發生者，即使其繫於將來客觀的不確定事實之成否，於
          條件成就時發生效力，為法律行為之附款，本件買賣契約，約定分割後移
          轉，僅係約定出賣人應於何時為特定土地之所有權移轉登記而已，並無使
          法律行為效力之發生，繫於將來不確定事實之成否情事，自與停止條件有
          別」，最高法院七十二年台上字第一三二七號判決亦可參照。
        (2)按第A0010號合約第三章第二節約定「乙方應依據本合約所附圖說，無瑕
          疵地完成本工程，並將完成之工程交付甲方或甲指定之第三人，甲方應履
          行工程價款之給付義務」。因承攬報酬債權於承攬契約訂立時即存在，僅
          報酬給付之時期係於工作完成或交付時；公民營造公司已依約完成系爭工
          程，此由被告稱「目前公民營造就合約範圍內的工程已進行施作」可得而
          知。故系爭工程於本院執行命令送達被告時早已完成施作，被告得依合約
          規定核算全部工程款數額（包括應扣除之費用），其數額可得或已告確定
          ，自無債權金額無法確定情事，縱然公民營造公司未檢附相關單據報請被
          告估驗計價，然被告實際已完成系爭工程之驗收，該未報驗程序瑕疵已獲
          補正，被告自不得再持估驗計價抗辯拒絕給付系爭工程款，何況驗收並非
          系爭工程款報酬給付義務之停止條件。原告聲請假扣押保全之金額僅八十
          餘萬元，相較於系爭二工程總價合計高達五千七百零二萬二千七百元，僅
          占萬分之一四二，則被告就上開扣押金額八十餘萬元之工程款，辯稱無法
          先行確定，亦難置信。再者，被告一方面與其承購戶辦理驗收交屋，取得
          買賣價金，一方面逕以公民營造公司未申辦估驗請款，而否認系爭工程款
          債權存在，核其所為，亦不符誠實信用原則。
        (3)系爭工程款債權既已存在且可得或已告確定，又足應原告系爭假扣押保全
          之需，此與被告所舉七十六年四月十四日廳民一字第二０五三號函情形有
          間，蓋上開函示設題乃扣押承攬契約約定全部報酬債權，惟扣押命令到達
          時，承攬人尚未完工，定作人無法得知承攬人將來之施作有無瑕疵及將來
          有無違約等不確定情事發生，自無法確知應給付承攬人之報酬數額。而公
          民營造公司早已施作完成，被告並已對其承購客戶完成驗收交屋，並無上
          開不確定情事發生與否導致無法確定工程款數額情事。
  （五）原告否認被告所提工程結算資料之真正。被告應就其已給付公民營造公司五
        千三百十七萬九千六百八十八元暨客變追加減費用減少一百三十八萬四干七
        百四十七元一節，負舉証責任：
        (1)按「當事人主張有利於己之事實者，就其事實有舉證之責任」民事訴訟法
          第二百七十七條定有明文；另「聲明書證，係使用他造所執之文書者，應
          聲請法院命他造提出」、「下列各款文書，當事人有提出之義務：四、商
          業帳簿。五十就與本件訴訟有關之事項所作者。」同法第三百四十二條第
          一項、第三百四十四條第一項第四款、第五款亦有明文；又「當事人無正
          當理由不從提出文書之命者，法院得審酌情形認他造關於該文書主張或依
          該文書應証之事實為真實。」同法第三百四十五條第一項亦有規定。
        (2)被告據所提其與公民營造公司就第A0010號及第A001la號合約工程之結算
          資料，主張公民營造公司已領取工程款計五千三百十七萬九千六百八十八
          元。惟該工程結算單為被告片面自行製作，原告否認其真正，被告依法應
          提出歷次公民營造公司領款單據、被告歷次付款明細暨歷次付款之相關証
          明單據，以證明工程結算數額之真正。
        (3)再者，被告主張客變計減少工程款一百三十八萬四干七百四十七元一節，
          原告亦否認其真正。依第A0010號合約第四章第四節暨第十章第二節規定
          ，所有客戶變更追加減工程，被告均得完全掌控。被告依法自應提出曾辦
          理變更設計追加減工程之承購戶與被告簽訂之買賣契約及辦理變更之施作
          項目、數量與工程款報酬等相關文書，以證明上開減帳工程費用數額之真
          正。
        (4)被告初辯稱八十六年七月二十日所簽訂之工程合約為第A0010號合約，嗣
          又稱係第A0011號合約，其說詞前後不一，且僅就八十六年七月二十日合
          約及第A0011a號合約核算公民營造公司之工程款，顯遺漏一工程之工程款
          未計算。為明瞭上開三工程合約所規定完整權利義務，被告應提出上開第
          A0010號、第A0011號工程合約書及其附件正本，以證明公民營造公司就頂
          城青山鎮工程，對被告尚有第A0010號、第A0011號、第A0011a號合程款可
          得請領。
  （六）系爭工程雖於八十八年八月十三日始取得使用執照，然公民營造公司並未遲
        延完工，被告主張公民營造公司應給付遲延完工違約金二十一百六十萬五千
        三百九十二元一節，於法不合：
        (1)按第A0010號合約第八章雖約定「乙方應嚴格遵守下列規定進行本工程，
          除依本合約不可抗力及工程變更之規定外，不得向甲方要求延展工期」，
          惟第A001la號合約上載列印日期「2000/1/21」，顯見第A001la號合約乃
          於八十九年一月二十一日所簽訂；其工程期限載明依據第A0010號合約規
          定辦理，而第A0010號合約第八章第三節規定完工期限為八十七年六月七
          日。由第A001la號合約簽訂於第A0010號合約所載八十七年六月七日完工
          期限之後等情，足証第A0010號合約工程曾遭變更，且其完工期限並已延
          展，否則第A001la號合約豈非尚未施作即已嚴重逾期？另第A001la號合約
          係追加宅內土方工程，亦足證第A001la號合約工程已變更，且該工程變更
          導致工期展延，非可歸責於公民營造公司。另因八十六年七月二十日工程
          合約書第三章第三節第二項約定「乙方（即公民營造公司）應遵照承攬合
          約之規定，制定工程總預定進度表及分戶預定進度表送交甲方（即被告）
          核准，修正進度亦同，並按甲方認可之格式每日填寫工程日報表送甲方備
          查。除因工程變更等之工期展延外，經甲方核准之預定進度表，僅作為甲
          方參考之依據，其超出合約預定期限部份不視為甲方同意之展延工期，仍
          應受合約規定及違約處理」等語，及原告日前電詢公民營造公司得知，依
          八十六年七月二十日結構工程承攬合約之附件所定，被告應先提供第059
          號樣品屋俾作為公民營造公司繼續施作之依據，惟被告遲誤提出樣品屋，
          致公民營造公司無法依進度施作系爭工程等情。故被告應提出系爭工程自
          開工日起至完工日止之每日工程日報表，以證明系爭工程必經被告變更或
          有不可歸責於公民營造公司之事由而展延工期。
        (2)又被告陳稱其已就結構裝修工程給付公民營造公司工程款高達五千二百二
          十七萬零二一百零三元，占工程總價百分之九十三餘，苟所稱屬實，被告
          顯然就公民營造公司於完工日後之請款，從未向其主張延遲完工而要求違
          約賠償，亦即被告從未就其應給付公民營造公司之工程款中扣抵遲延完工
          違約金。此由被告所提估驗請款單二紙，即公民營造公司八十九年九月十
          日請款時，被告僅主張應扣減一至六月水電費，而八十九年四月二十五日
          請款時，被告亦未扣減遲延完工罰款，可印證。依經驗法則，當可推知系
          爭工程較原載八十七年六月七日工期延遲完工，必非可歸責於公民營造公
          司。
        (3)另原告之關係企業俊林實業股份有限公司（以下簡稱俊林公司）曾於八十
          九年五月八日以八十九年度聖法字第050801號函請被告就上開工程應給付
          予公民營造公司之工程款，於八十八萬零二百八十九元範圍，停止支付予
          公民營造公司，並轉支給俊林公司；被告則以八十九年十一月二日陸頂字
          第B003號備忘錄回覆，謂「本公司目前對公民營造所承攬之工程辦理結算
          ，待結算完成請公民營造務必與其協力廠商取得還款協議，本公司始同意
          辦理結案，採監督付款方式辦理」等語。被告該備忘錄未提及公民營造公
          司延遲完工而應扣款，仍承諾將採監督付款方式辦理，俾公民營造公司之
          承包商得獲付款保障，亦證公民營造公司對被告並無延遲完工而應給付違
          約金情事。
        (4)末查，被告自接獲本院民事執行處九十年一月二日北院文九十民執全字第
          一一號執行命令後迄九十年六月二十七日庭訊前，未提及公民營造公司延
          遲完工而應給付被告懲罰性賠償金等情，反而承認公民營造公司尚有工程
          款可請領，僅因末依合約規定請款估驗計價，故無法確定工程款數額。待
          原告主張被告尚非不得自行估驗計價且系爭工程款並非附條件債權，並要
          求被告提出歷次付款公民營造相關資料後，被告為卸責，方利用公民營造
          公司刻正躲避債權人追討，不會出庭作證之機會，擅引工程合約原定完工
          日期置辯，顯不足採。
        (5)否認被告在八十七年間就對公民營造公司主張遲延。
  三、證據：
  （一）木作工程、木門扇工程合約書影本各一份。
  （二）工程請款單影本二紙。
  （三）本院九十年度民執全字第一一號執行命令影本。
  （四）民事聲明異議狀影本。
  （五）八十九年五月八日八十九年度聖法字第050801號函影本一份。
  （六）八十九年十一月二日陸頂字第B003號備忘錄影本一份。
  （七）聲請限期命被告提出其與公民營造公司間就系爭頂城青山鎮別墅區新建工程
        第A0010號及第A0011號合約暨其附件正本、系爭工程被告歷次付款明細暨歷
        次付款證明單據、系爭工程自開工日起至完工日止之每日工程日報表、被告
        歷次付款明細及歷次付款之相關証明單據、承購戶與被告簽訂之買賣契約及
        工程變更之項目、數量與工程款報酬等相關文書；聲請鑑定系爭工程公民營
        造公司施作完成之工程款數額；聲請勘驗系爭頂城青山鎮別墅區新建工程現
        場。
乙、被告方面：
  一、聲明：原告之訴駁回。
  二、陳述：
  （一）依被告與公民營造公司間承攬契約編號184C3-A0010及A001la第六章請款之
        規定，公民營造公司之工程款債權係屬附條件之法律行為，亦即公民營造公
        司應完整檢附相關必要文件供被告核實無誤後，被告始負有給付工程款之義
        務。惟公民營造公司就第A0010號合約於八十九年九月份後即未請款估驗計
        價，就第AOOlla號合約於八十九年四月份後即未請款估驗計價，工程亦尚未
        驗收；且依合約第十章工程變更之相關規定，有關客變追加減之工程款金額
        部分，公民營造公司尚未與被告核算確認。是公民營造公司對被告所得主張
        之工程款債權金額尚未確定而有爭議，依司法院座談會意旨（七十六年四月
        十四日廳民一字第二０五三號函復台高院參照），原告之訴顯無理由。
  （二）被告自行結算公民營造公司之工程款，第A0010號合約尚有工程款九十一萬
        五千五百九十八元，惟依合約第八章第三節及第四節之規定，公民營造公司
        應於八十七年六月七日完工，亦即須於該期限前取得使用執照並完成交屋，
        而公民營造公司遲至八十八年八月十三日始取得第一張使用執照，延誤工期
        達三百八十八天，依合約規定，每遲延完工一日應給付被告工程款總價千分
        之一之懲罰性違約金（即五萬五千六百八十四元），則公民營造公司共應給
        付被告之違約金總額為二千一百六十萬五千三百九十二元，被告得依合約第
        八章第四節之約定，由其未領之工程款扣抵，經扣抵後，公民營造公司尚欠
        被告二千零六十八萬九千七百九十四元。另第A001la號合約尚有工程款四十
        二萬二千六百八十元，依民法第三百三十四條規定及第A0010號合約第八章
        第四節約定，被告得以公民營造公司所欠違約金二千零六十八萬九千七百九
        十四元中逕予扣抵，經扣抵後，公民營造公司尚欠被告二千零二十六萬七千
        一百十四元。故原告之訴顯無理由。
  （三）原告雖主張公民營造公司未遲延完工，然第A0011a號合約與被告之主張並無
        關係。另原告主張公民營造公司遲延完工係有不可歸責之事由，然第A0010
        號合約之遲延完工有無不可歸責之事由，當由該工程之承包商公民營造公司
        負舉證責任，原告非履約當事人，何從主張有不可歸責之事由？再者，被告
        八十九年十一月二日陸頂字第B003號備忘錄僅係表達若公民營造公司與協力
        廠商取得還款協議，俟結算完成，採監督付款方式辦理。現原告未與公民營
        造公司取得協議，且結算結果，公民營造公司對被告尚有欠款，自無可能辦
        理監督付款，該備忘錄之內容與公民營造公司遲延完工之事實並無牴觸。末
        查，被告對公民營造公司遲延完工之損害賠償請求權，本得依民法求權時效
        之規定於適當時期行使，且被告依民事訴訟法第一百九十六條之規定，主張
        相關權利之行使，於法當無不合。
  （四）被告與公民營造公司原訂有兩項承攬合約即第A0010號、第A0011a號合約，
        被告已自行結算其工程款債權金額。被告係股票上市公司，各項帳務、財務
        報表皆需會計師審核簽認，相關結算金額資料當係真正而庸置疑。原告要求
        被告提供工程結算資料，又否認被告所提資料之真正，其未有合理之懷疑，
        亦無相關佐證以證明被告為不實陳述，則其片面否認被告所提資料之真正，
        顯不足採。
  （五）第A0010號合約是八十六年七月二十日之合約，A0011號合約係被告與同興公
        司在同一天訂之合約，土方追加工程之付款條件及逾期罰款原應依A0010號
        規定辦理，但誤打為A0011號。A0010號與A0011號合約之條款相同。原告主
        張之逾期罰款僅針對A0010號，未針對A0011a號。全部取得使用執照是在八
        十八年八月間，全部完成交屋是在八十九年初。八十七年間被告之工務所曾
        以口頭向公民營造公司表示已經遲延，交屋時沒有再主張，遲延扣款是在本
        件訴訟中方確定。A0010號合約第六章第一節第二項工程施工品質檢查表中
        之文件，係公民營造跟被告會同現場估驗計價之文件，估驗係為審核公民營
        造公司有無依約完成工作，估驗結果若工作已完成就會付款。
  三、證據：
  （一）承攬契約書影本二份。
  （二）司法院函文意旨影本乙份。
  （三）工程合約影本二份。
  （四）工程結算資料一份。
  （五）使用執照影本一份。
丙、本院依職權調閱本院九十年度執全字第十一號案卷。
        理      由
一、原告主張：其與訴外人公民營造公司簽訂頂城青山鎮別墅區新建工程第一期第一
    工區木作工程及木門扇工程合約，均已依約施作完畢，惟公民營造公司迄今尚欠
    原告工程款八十六萬九千五百九十三元；原告聲請對公民營造公司之財產假扣押
    ，經本院民事執行處於九十年一月二日以執行命令禁止公民營造公司收取對被告
    之工程款債權或為其他處分，被告亦不得對公民營造工程公司清償；被告則以公
    民營造公司所承攬之工程第A0010號合約自八十九年九月份起、第A0011a號合約
    自八十九年四月份起即未請款估驗計價，其債權數額尚有爭議為由，聲明異議等
    事實，業據原告提出木作工程及木門扇工程合約書影本、工程請款單影本、本院
    九十年度民執全字第一一號執行命令影本、民事聲明異議狀影本為證，被告又未
    爭執，原告此部分主張自可採信。
二、惟原告主張：公民營造公司承攬被告之頂城青山鎮工程已全部完工，公民營造公
    司得向被告請領之工程款，據悉逾二百萬元；公民營造公司完工後縱未向被告請
    求估驗計價，然被告實際上已完成驗收，非無法計算確定其工程款金額，系爭工
    程款債權並非附條件之債權；被告所提工程結算資料遺漏第A0011號合約之工程
    款未計算等語，為被告所否認，並辯稱：被告與公民營造公司間之承攬契約僅有
    編號第A0010號及第A001la號，公民營造公司請款應檢附相關必要文件供被告核
    實無誤後，被告始負給付工程款之義務，惟公民營造公司就第A0010號合約於八
    十九年九月份後即未請款估驗計價，就第AOOlla號合約於八十九年四月份後即未
    請款估驗計價，且有關客變追加減之工程款，公民營造公司尚未與被告核算確認
    ，故公民營造公司對被告所得主張之工程款債權金額尚未確定而有爭議；被告自
    行結算公民營造公司之工程款，第A0010號合約尚有工程款九十一萬五千五百九
    十八元，惟公民營造公司延誤工期達三百八十八天，依約應給付被告違約金總計
    二千一百六十萬五千三百九十二元，被告得依約扣抵，另第A001la號合約尚有工
    程款四十二萬二千六百八十元，被告亦依法主張抵銷，故公民營造公司尚欠被告
    二千零二十六萬七千一百十四元等語。經查：
（一）被告自始陳稱其與公民營造公司間僅有第A0010號及第A001la號兩項承攬合約
      ，並就卷附第A001la號土方追加工程承攬單載有「付款條件：依合約A001l 規
      定辦理」、「逾期罰款：依合約A001l規定辦理」一節，陳稱：第A0011號合約
      係被告與同興營造工程有限公司在八十六年七月二十日所訂之合約，A0010號
      合約亦係同一天訂定，而第A001la號土方追加工程之付款條件及逾期罰款原應
      依第A0010號合約之規定辦理，誤打為A0011號，惟A0010號與A0011號合約之條
      款相同等語，並已提出各該合約為證，難認有何不實；原告雖主張被告與公民
      營造公司間另有「第A001l號」合約存在，又陳稱其曾與公民營造公司聯繫過
      ，卻未據舉證以實其說，即難信為真正，合先敘明。
（二）次應探究系爭第A0010號及第A001la號合約工程是否已完成？
      參酌系爭第A0010號合約即八十六年七月二十日工程合約書承攬條款第三章第
      二節「乙方（即公民營造公司）應據本合約所附工程圖說，無瑕疵地完成本工
      程，並將完成之工程交付甲方（即被告）或甲方指定之第三人，甲方應履行工
      程價款之給付義務」、第八章第三節「乙方應於開工日起算十一個月內取得使
      用執照並完成交屋」、第六章第二節第五項及第六項「取得使用執照後給付合
      約總價百分之五之尾款」「乙方交屋完成後給付合約總價百分之五之尾款」等
      規定，可知公民營造公司完成工程、取得使用執照並交屋時，即可請求包括尾
      款之全部工程款。而依被告陳稱：八十九年初全部完成交屋等語，則可知公民
      營造公司已全部完成工作並交付，自得向被告請求全部工程款。
（三）再者，公民營造公司得向被告請求之工程款債權，是否應待公民營造公司請求
      估驗計價付款後方能確認？
      (1)依系爭第A0010號合約第六章「工程計價與請款」第一節：公民營造公司向
        被告請款時，須提出請款單連同統一發票或其他合法憑證、工程施工品質檢
        查表（含各項施工紀錄文件、材料檢驗合格證明與出廠證明等）、估驗單、
        估驗表或其他必要文件，經被告審核無誤後於三十天內給付計價款等規定，
        及被告陳稱：第A0010號合約第六章第一節第二項工程施工品質檢查表中之
        文件，係公民營造公司跟被告會同現場估驗計價之文件，估驗係為審核公民
        營造公司有無依約完成工作，估驗結果若工作已完成就會付款等語，顯見公
        民營造公司請求估驗計價付款之程序，應僅係確認工作已否依約完成，被告
        於公民營造公司依約履行「完成工作並將工作交付被告」之義務時，即有給
        付報酬之義務；亦即被告給付工程款之義務並未繫於客觀上不確定之將來事
        實，其與公民營造公司約定於「提出相關文件經被告審核無誤後於三十天內
        給付計價款」，應係有關工程款給付期限之約定。故被告主張公民營造公司
        之債權係附停止條件之債權等語，尚不足採。
      (2)而依系爭第A0010號合約第六章第一節有關「工程計價與請款」之前開約定
        ，公民營造公司提出相關文件請求估驗計價之義務，雖先於被告之付款義務
        ，然依民法第二百六十四條「因契約互負債務者，於他方當事人未為對待給
        付前，得拒絕自己之給付。但自己有先為給付之義務者，不在此限。他方當
        事人已為部分之給付時，依其情形，如拒絕自己之給付有違背誠實及信用方
        法者，不得拒絕自己之給付。」之規定，公民營造公司既已完成工程、取得
        使用執照並全部交屋，而被告又未主張公民營造公司之工作有何瑕疵，則被
        告於公民營造公司僅未請求估驗計價之情形下，拒絕自己之給付，顯有違背
        誠實及信用方法。從而，被告尚難以公民營造公司尚未請求估驗計價為由，
        拒絕給付工程款。
      (3)再者，被告於本件訴訟中，已自行結算公民營造公司得請求之工程款數額，
        亦即第A0010號合約尚有工程款九十一萬五千五百九十八元，第A001la號合
        約尚有工程款四十二萬二千六百八十元，故公民營造公司得向被告請求之工
        程款債權，顯然毋須俟公民營造公司請求估驗計價後方能確認。
（四）至於被告雖主張：公民營造公司應於八十七年六月七日完成第A0010號合約之
      工作，然遲至八十八年八月十三日始取得第一張使用執照，應給付被告二千一
      百六十萬五千三百九十二元違約金，被告得依民法第三百三十四條之規定及該
      合約第八章第四節之約定，於前開未領之工程款中扣抵等語，然查：
      (1)依民法第三百三十五條第一項「抵銷，應以意思表示，向他方為之。其相互
        間債之關係，溯及最初得為抵銷時，按照抵銷數額而消滅。」之規定，被告
        若得以其違約金債權與公民營造公司之工程款債權互為抵銷，亦應將抵銷之
        意思表示，向公民營造公司為之，惟被告僅於本件訴訟中向原告主張已抵銷
        ，自不生抵銷之效力。
      (2)另按「工作遲延後，定作人受領工作時不為保留者，承攬人對於遲延之結果
        ，不負責任。」民法第五百零四條定有明文。依被告所陳，公民營造公司係
        於八十八年八月十三日取得第一張使用執照，全部取得使用執照是在八十八
        年八月間，全部完成交屋是在八十九年初；而被告雖主張：八十七年間被告
        之工務所曾以口頭向公民營造公司表示已經遲延等語，然為原告所否認，被
        告又未舉證以實其說，已難採信；況且依被告陳稱：交屋時未再主張遲延，
        遲延扣款係於本件訴訟中方確定等語，益可知被告於八十八年八月間至八十
        九年初受領工作物時，並未對公民營造公司就遲延結果應負之責任為保留。
        從而，依上開規定，公民營造公司對遲延之結果自不負責，被告尚不得於本
        件訴訟中之九十年六月二十七日復主張其得請求減少報酬或請求賠償因遲延
        而生之損害。
三、綜上所述，被告既已自行結算公民營造公司得請求之工程款有第A0010號合約之
    九十一萬五千五百九十八元及第A001la號合約之四十二萬二千六百八十元，則原
    告依強制執行法第一百二十條第二項之規定，訴請確認公民營造公司於本院九十
    年一月二日北院文九十民執全子字第一一號民事執行命令送達被告時即九十年一
    月四日，就頂城青山鎮別墅區新建工程，對被告有八十七萬六千零二十一元之工
    程款債權存在，即無不合，應予准許。
四、本案事證已臻明確，兩造其餘主張陳述及所提之證據，均毋庸再予審酌，附此敘
    明。
五、據上論結，原告之訴為有理由，依民事訴訟法第七十八條，判決如主文。
中      華      民      國    九十      年      十      月    十七    日
                                        民事第二庭  法  官  林玲玉
右為正本係照原本作成
如對本判決上訴，須於判決送達後廿日內向本院提出上訴狀
中      華      民      國    九十      年      十      月    十七    日
                                                法院書記官  黃慧怡


司法院資訊處製作；財團法人民間司法改革基金會備份。
